【裁判字號】    97,台上,596
【裁判日期】    970327
【裁判案由】    請求損害賠償
【裁判全文】
最高法院民事判決              九十七年度台上字第五九六號
上  訴  人  大仁工程有限公司
                    號
法定代理人  甲○○
訴訟代理人  林賢宗律師
被 上訴 人  春原營造股份有限公司
法定代理人  乙○○
上列當事人間請求損害賠償事件，上訴人對於中華民國九十六年
一月三日台灣高等法院第二審判決（九十五年度建上字第六○號
），提起上訴，本院判決如下：
    主  文
原判決廢棄，發回台灣高等法院。
    理  由
本件上訴人主張：被上訴人於民國九十三年四月二日就其承攬之
「中國文化大學體育館新建工程之游泳池工程」（下稱系爭工程
），與伊訂立「包作工程承攬書」（下稱系爭合約），由伊承攬
系爭工程。伊隨即展開各項籌備及訂貨事宜，惟被上訴人遲未通
知伊進場，經伊於九十三年十月二十一日催告亦未置理，至九十
四年二月十八日始通知伊因送審資料未通過專案審查小組審核，
終止系爭合約云云，並將系爭工程另行發包他人施作，伊因而受
有新台幣（下同）三百二十一萬五千八百二十三元之損害。又被
上訴人自行終止合約，對伊商業信譽及施工能力嚴重貶損，伊公
司名譽及信用受損，應賠償非財產上之損害五十萬元等情，爰依
民法第二百六十三條、第五百十一條但書、第二百二十六條、第
二百五十六條、第二百六十條及民法第二百二十七條之一準用第
一百九十五條規定，求為命被上訴人給付三百七十一萬五千八百
二十三元並加計遲延利息之判決。
被上訴人則以：依系爭合約約定，上訴人所提送審資料之最終審
核權人為伊及業主（即中國文化大學），上訴人提供之設備及材
料既未通過業主審核，且未依業主要求提出施工計劃書，自屬違
約，伊自可依系爭合約第九條Ａ項第一款約定，終止系爭合約。
且依系爭合約，在監造單位及業主未審核通過前，上訴人不能施
工或進料，伊亦未通知上訴人預先備料，上訴人自行備料，自不
得請求賠償。況系爭合約訂立後，金屬指數大漲，上訴人若繼續
執行系爭工程，成本將大幅上漲，應無利潤可得，難認其受有損
害。另上訴人公司為法人，無精神上痛苦可言，亦不得請求非財
產上之損害賠償等語，資為抗辯。
原審維持第一審所為上訴人敗訴之判決，駁回其上訴，無非以：
兩造訂立系爭合約，由上訴人承攬系爭工程，被上訴人於九十四
年二月十八日以未通過業主審查為由，終止系爭合約，並將系爭
工程另發包他人施作。上訴人雖主張被上訴人終止合約不合法，
惟系爭合約第二條E項記載「乙方（即上訴人）除遵守甲方（即
被上訴人）與業主（即中國文化大學）所簽定本工程範圍內相關
圖說、文件及規範外，乙方並需遵守本合約之條文、規範、圖說
、工程報價單、工程報價單須知、附件說明及補充說明。其間若
有異議時，應以甲方釋義為準」等語，而系爭合約所附「工程報
價單須知」第四條訂定「乙方需提出送審資料（含施工計劃書）
供甲方送審，待甲方確認核可後方可備料施工」，可見送審資料
含施工計劃書是否通過審查，被上訴人有最後之確認核可之權利
，上訴人須俟被上訴人通知確認核可後方可備料施工。又系爭合
約所附「游泳池及水療池區設備工程外包附件說明」（下稱工程
外包附件說明）第四條第一項、第二項、第六項分別訂定「契約
所附設計圖樣僅表示設備管線一般佈置，乙方應按圖說及有關法
規並配合工地實際情形繪製施工詳圖，經建築師、業主認可後方
可施工。……施工前承包商須提供施工詳圖乙式七份送監造單位
及業主審核，通過後方可施工」、「進場前承包商須提供設備及
材料乙式七份送監造單位及業主審核，通過後方可進料，凡未經
審核可之設備材料，本公司一律不予計價」、「本工程所用材料
，全部應為新品，乙方應於進場前檢送樣品，經監造單位檢驗合
格並經業主核備後，留存乙份於建築師工地辦公室」等語，可知
業主對上訴人所提送審資料有最終審核權。另系爭合約所附「不
鏽鋼游泳池工程」第一條第二項ａ款記載「施工計劃書：承包人
於施工前應提出，經建築師核准後方可施工，計劃內容包括材料
說明、施工大樣圖、結構計算書、樣品、施工人員編組、施工程
序及一切與其他工程之配合計劃、品管、預定進度表」等語，雖
約定建築師對「施工計劃書」有核准權，但被上訴人依「工程報
價單須知」第四條約定仍有最終審核權。職是，系爭合約送審資
料之最終審核權人為業主，而向上訴人為送審通過之確認核可權
人則為被上訴人。其次，依被上訴人提出之潘冀聯合建築師事務
所及王秋華建築師事務所於九十四年二月四日所發之「備忘便函
」記載略以「有關『中國文化大學體育館新建工程』游泳池工程
所提供送審之資料是否有通過本工程之資格審查乙事，九十三年
五月至九月期間，由本所、校方、專家顧問及使用單位代表共同
組成之專案審查小組歷經三次審查會議，同時實地參訪，經共同
討論後認定貴公司所提送之游泳池設備及廠商之資格無法達成本
工程之品質要求，決議審查結果不予通過」等語，可知業主已明
確表示上訴人送審資料未能通過審查。按通過業主審核為上訴人
依合約應履行之主給付義務，未履行即屬違約，被上訴人自可依
系爭合約第九條Ａ項第一款約定，終止合約。至於上訴人提出之
「建材／施工圖送審表」，僅能證明建築師同意備查，不足以證
明上訴人通過業主之審核及確認（上訴人亦未提出施工計劃書送
審）；上訴人認送審資料經被上訴人蓋章認可即等同於業主送審
通過云云，亦非可採。又被上訴人雖曾令上訴人製作磁磚樣品、
提供磁磚樣品供業主選色及進入現場測量不鏽鋼池體、配管位置
等，惟此均無從證明上訴人送審已通過業主審查，且上訴人法定
代理人已於九十三年七月七日親自出席業主之審查會議，亦知審
查尚未通過。另證人即上訴人公司設計部經理張文欽供證雖稱「
張東文（即被上訴人公司工程師）以電話通知伊送審資料已過，
應速準備設備」，然其亦稱「未見過張東文，電話是公司小姐轉
接給伊，說是文化工地張先生打來」等語，可見證人張文欽並不
認識來電之人；另證人李世文係聽聞甲○○表示張東文通知備料
，其證言屬傳言證據，彼等證言均不得採為有利上訴人之證明。
又證人張東文及被上訴人工地主任邱建樺均證稱未通知上訴人預
先備料，是上訴人主張備料、訂貨係在被上訴人通知後所為云云
，要無可採。上訴人在設備、材料等未經審核通過前自行備料，
與系爭合約約定不符，自無從請求賠償因訂貨而生之賠償。縱認
被上訴人係任意終止合約，惟系爭合約第九條Ｃ項約定「甲方認
為工程有終止必要時，得隨時終止本承攬書之全部或一部分工程
；乙方在接獲甲方通知後應立即停工，並負責遣散工人、清理現
場，其已完成之工程及已進場之材料機具設備，均由甲方核實給
價，乙方絕無異議」，上訴人就系爭工程既未完成任何部分，亦
未有任何材料機具設備進場，依該約定，亦無法請求任何賠償。
從而，上訴人依民法第二百六十三條、第五百十一條但書、第二
百二十六條、第二百五十六條、第二百六十條及第二百十六條之
規定請求被上訴人賠償三百二十一萬五千八百二十三元並其遲延
利息，為無理由，應予駁回等詞，為其判斷之基礎。
惟查關於上訴人所提送審資料之最終審核權人為何人乙節，原審
先以系爭合約所附「工程報價單須知」第四條為據，謂送審資料
含施工計劃書是否通過，被上訴人有最後確認核可之權利（見原
判決第三頁末行至第四頁第四行）；繼則依「工程外包附件說明
」第四條第一項、第二項、第六項之記載，指業主對上訴人所提
送審資料有最終審核權（原判決第四頁(三)）；復依合約所附「不
鏽鋼游泳池工程」第一條第二項ａ款內容，指建築師對「施工計
劃書」有核准權，但被上訴人仍有最終審核權云云，其前後認定
之審查權人不一，已有矛盾。而上訴人已提出「建材／施工圖送
審表」（見一審卷一七九頁），證明其提出之送審資料業經被上
訴人及建築師確認核可，則有關上訴人所提送審資料審核權人為
何人之認定，與上訴人是否已依約履行，所關至切，自應先予釐
清。其次，上訴人於原審曾抗辯「『工程外包附件說明』之定型
化條款，乃兩造談妥條件裝訂時被上訴人所附加，與契約內容多
有齟齬，其內容較系爭合約、『工程報價單須知』、『游泳池工
程規範』嚴苛，被上訴人就自己之契約責任，以業主審查為由加
以免除，使伊蒙受重大不利益，其附加之條款顯失公平，依民法
第二百四十七條之一規定，應屬無效」等語（見原審卷一六七、
二二一頁），乃原審未予斟酌審認，並說明其不可採之理由，亦
有理由不備之違法。另系爭合約第九條Ｃ項僅約定「甲方認為工
程有終止必要時，得隨時終止本承攬書之全部或一部分工程；乙
方在接獲甲方通知後應立即停工，並負責遣散工人、清理現場，
其已完成之工程及已進場之材料機具設備，均由甲方核實給價，
乙方絕無異議」等語，要無任何有關被上訴人於施工前任意終止
合約，上訴人如因而受有損害，亦不得請求損害賠償之記載，原
審以該項約定為據，謂縱係被上訴人任意終止合約，上訴人亦不
得請求賠償云云，未免率斷。再原審對於上訴人依民法第二百二
十七條之一準用第一百九十五條規定，請求被上訴人賠償非財產
上損害五十萬元本息部分，未為任何論斷，並有疏漏。上訴論旨
，指摘原判決不當，求予廢棄，非無理由。
據上論結，本件上訴為有理由。依民事訴訟法第四百七十七條第
一項、第四百七十八條第二項，判決如主文。
中    華    民    國  九十七  年    三    月  二十七  日
                      最高法院民事第一庭
                          審判長法官  蕭  亨  國
                                法官  葉  勝  利
                                法官  高  孟  焄
                                法官  李  寶  堂
                                法官  童  有  德
      本件正本證明與原本無異
                                      書  記  官
中    華    民    國  九十七  年    四    月    十    日
                                                Ａ


司法院資訊處製作；財團法人民間司法改革基金會備份。
